【裁判字號】    98,消債抗,168
【裁判日期】    980617
【裁判案由】    聲請更生程序
【裁判全文】
臺灣高雄地方法院民事裁定           98年度消債抗字第168號
抗  告  人  甲○○
上列抗告人因消費者債務清理事件聲請更生，對於中華民國98年
2 月25日本院98年度消債更字第159 號裁定提起抗告，本院裁定
如下：
    主  文
抗告駁回。
抗告程序費用新台幣壹仟元由抗告人負擔。
    理  由
一、抗告意旨略以：抗告人為照顧甫出生之嬰兒，因而申請離職
    ，致頓失收入，然抗告人若未離職，即需聘請保母照顧嬰兒
    ，則抗告人家庭生活支出將高達新台幣（下同）55,311元，
    縱以抗告人家庭生活收入66,635元計算，亦無力繼續繳納協
    商款，而有不可歸責於己，致履行協商顯有重大困難之情事
    存在。且坐落南投縣集集鎮○○○段北勢坑小段之土地7 筆
    ，抗告人僅有持分三分之一，且上述土地均為山坡地保育區
    之農牧用地，難以變賣償債。原裁定未慮及此，進而駁回抗
    告人之更生聲請，實屬有誤，爰依法提起抗告。並聲明：廢
    棄原裁定，並准為更生之聲請。
二、按債務人與金融機構協商成立者，不得聲請更生或清算，但
    因不可歸責於己之事由，致履行顯有重大困難者，不在此限
    ；本條例施行前，債務人依金融主管機關協調成立之中華民
    國銀行公會會員辦理消費金融案件無擔保債務協商機制與金
    融機構成立之協商，準用前項之規定，消費者債務清理條例
    （下稱消債條例）第151 條第5 項、第6 項分別定有明文。
    衡諸債之關係係以當事人間之信賴關係為基礎，為社會經濟
    組織之重要支柱，故當事人於以法律行為追求自己之利益之
    際，亦應顧及對方之利益，並考量債權債務在社會上之作用
    ，本於誠實及信用之原則，行使債權及履行債務。是對於已
    陷入經濟上困境之消費者，若任其於惡性循環之債務窘境中
    自生自滅，將衍生嚴重之社會問題，難以維持安定之社會經
    濟秩序，故為兼顧債權人、債務人雙方之利益，對陷於經濟
    上困境之消費者，乃允其於消費者債務清理條例施行後，得
    選擇以重建型之更生程序或清算型之清算程序清理其債務，
    藉以妥適調整債務人與債權人及其他利害關係人間之權利義
    務關係，保障債權人獲得公平受償，並謀求消費者經濟生活
    之重建復甦機會。惟對於已與金融機構協商成立，或於本條
    例施行前，已依金融主管機關協調成立之中華民國銀行公會
    會員辦理消費金融案件無擔保債務協商機制與金融機構成立
    協商之債務人，若非因不可歸責於己之事由，致履行顯有重
    大困難，僅係為圖謀減免債務，而不為債務之履行，自有違
    債權契約為誠信契約之本旨，故依消債條例第151 條第6 項
    準用同條第5 項前段之規定，不得聲請更生或清算，始能避
    免肇致道德危險。次按債務清償方案成立後，應由債務人按
    其條件履行，如因事後發生情事變更，在清償期間收入或收
    益不如預期，致該方案履行困難甚或履行不能，因不可歸責
    於己，始能准許債務人聲請更生或清算，以避免債務人任意
    毀諾已成立之協商，濫用更生或清算之裁判上債務清理程序
    。從而所謂「不可歸責於己之事由」，應係指客觀上債務人
    之支出增多，或收入、收益減少，非其成立協商時所能預期
    ，諸如物價上漲而成本增加、家屬患病等以致支出增加，或
    因病無法工作、僱佣之公司倒閉或裁員、失業、減薪等以致
    收入減少，均屬之。
三、經查：
(一)抗告人於民國95年9 月22日與全體無擔保債權銀行協商成立
    ，約定抗告人應自95年8 月起，分120 期，不計息，於每月
    10日繳納24,920元，並於繳納10期協商款後，自96年7 月起
    未再依約繳款乙情，有台新國際商業銀行股份有限公司（下
    稱台新銀行）98年2 月20日台新債協98法更字第30012 號函
    附協議書、無擔保債務還款計劃表、還款明細表為憑（見原
    審卷第84頁、第86頁、第87頁、第91頁），應堪採認。
(二)又抗告人於97年10月27日因塗銷信託登記，而取回坐落於南
    投縣集集鎮○○○段北勢坑小段之土地7 筆，依公告現值計
    算，上開土地總值為2,553,360 元乙情，業據抗告人陳報在
    卷，並有土地登記謄本可憑（見原審卷第81頁、第29至35頁
    ），堪予採認。另抗告人固以：其就上開土地僅有三分之一
    持分，且均為山坡地保育區之農牧用地，難以變賣償債等語
    為辯。然山坡地保育區之農牧用地，並非法律上不能買賣之
    土地，抗告人仍非不得予以出售變價，且依抗告人所有之持
    分三分之一計算，其價值即達851,120 元，是以，抗告人既
    未將履行協商期間取得之上開土地，予以變賣價以清償部分
    債務，即難謂抗告人於履行協商期間已窮盡能力，仍不能清
    償債務，致履行協商存有重大困難情事。
(三)至抗告人主張其因無人照顧嬰孩而離職，致頓失收入，而有
    不可歸責於己，致履行協商顯有重大困難情事存在云云。惟
    查：抗告人於95年9 月13日產下其子李樻旼，有戶籍謄本可
    憑（見原審卷第42頁），足見抗告人產子之時點係在95年9
    月22日抗告人與台新銀行變更議定協商還款條件以前，顯非
    協商履行期間所生不可預見之事件。又抗告人之配偶李昆陵
    於95年度領有收入511,619 元，換算每月平均收入為42,635
    元（元以下四捨五入），其名下復有土地4 筆、房屋1 棟、
    汽車1 部，總值1,665,297 元，有95年度綜合所得稅各類所
    得資料清單、財產歸屬資料清單為憑（見本院卷第55頁、第
    54頁），另抗告人陳報其前於寶鼎生活館工作，每月收入為
    24,000元（見本院卷第12頁），是抗告人家庭總收入為66,6
    35元，應堪認定。而扶養照顧子女所需費用為家庭生活費用
    之一部分，依民法第1003條之1 規定，自應由抗告人與李昆
    陵各依其經濟能力分擔，而抗告人之經濟能力既非佳，自應
    由李昆陵聘請保姆協助照顧李樻旼，此由抗告人自承目前未
    負擔李樻旼之生活費用（見本院卷第4 頁），亦得明證。此
    外，抗告人明知其須有工作收入以履行協商，卻選擇自請離
    職照顧李樻旼，則其喪失工作收入，致無法繼續繳納協商款
    ，乃係其可得預見之結果，尚難認屬不可歸責於抗告人之事
    由。
四、綜上所述，本件抗告人聲請更生，既無法舉證證明其確於與
    金融機關達成協商後，有不可歸責於己之事由，致依原協商
    條件履行顯有重大困難，應屬聲請更生之要件不備，又無從
    補正，依首揭條文之意旨，自應駁回其更生之聲請。原裁定
    據此駁回抗告人更生之聲請，於法並無違誤，抗告意旨猶執
    前詞，指摘原裁定不當，為無理由，應予駁回。
五、據上論結，本件抗告為無理由，依消費者債務清理條例第15
    條，民事訴訟法第495 條之1 第1 項、第449 條第1 項、第
    78條，裁定如主文。
中    華    民    國    98    年    6     月    17    日
                  民事第五庭  審判長法  官  李昭彥
                                    法  官  鄭凱文
                                    法  官  李育信
上為正本係照原本作成。
不得再抗告。
中    華    民    國    98    年    6     月    17    日
                                    書記官  林玉珊


司法院資訊處製作；財團法人民間司法改革基金會備份。
